臺北高等行政法院判決
　　　　　　　　　　　　　　　　　　92年度訴字第5455號
　　　　　　　　　　　　　　　.
原　　　告　甲○○
被　　　告　經濟部智慧財產局
代　表　人　蔡練生（局長）
訴訟代理人　丙○○
　　　　　　丁○○
參　加　人　優勢安全科技股份
　　　　　　有限公司　　　　　1號
代　表　人　乙○○（董事長）
上當事人間因新型專利異議事件，原告不服經濟部中華民國92年
10月23日經訴字第09206221630號訴願決定， 提起行政訴訟，並
經本院裁定命參加人應獨立參加本件被告之訴訟。本院判決如下
：
　　主　文
原告之訴駁回。
訴訟費用由原告負擔。
    事　實
壹、事實概要：
    緣參加人前於民國（以下同）90年 4月23日以「氣囊衣結構
    改良（一）」向被告申請新型專利，經被告編為第00000000
    號審查，准予專利（以下簡稱系爭案）。公告期間，原告以
    其違反核准審定時專利法（以下簡稱專利法）第98條第 1項
    第1款及第2項之規定，不符新型專利要件，對之提起異議，
    並提出異議附件二為88年2月5日申請，89年4月1日審定公告
    之第00000000號「機車騎士安全氣囊」新型專利案（以下簡
    稱引證一）；異議附件三為西元2001年3月5日公開之泰國第
    0000000000號「騎士護身氣囊」專利案（以下簡稱引證二）
    ；異議附件四包括日本氣囊衣產品之公開網頁、保證書、操
    作說明書、使用狀態參考圖及EGGPARKA產品簡介影本（以下
    合稱引證三）為證據。案經被告審查，於92年5月7日以（92
    ）智專3（1）02016字第09220451270號專利異議審定書為異
    議不成立之處分。原告不服，提起訴願，遭駁回後，遂向本
    院提起行政訴訟，本院因認本件撤銷訴訟之結果，參加人之
    權利或法律上利益將受損害，乃依行政訴訟法第42條第 1項
    規定，依職權裁定命參加人獨立參加本件被告之訴訟。
貳、兩造聲明：
一、原告聲明：求為判決訴願決定及原處分均撤銷。
二、被告聲明：求為判決如主文所示。
、兩造爭點：
    原告於異議時提出之證據即引證一至引證三是否足以證明系
    爭案不具新穎性及進步性，而不符新型專利要件？
一、原告陳述：
１、原告於91年 7月16日向被告提出明確具體的證據，在專利異
    議申請書中指證歷歷，而被告審查委員竟不予查明事證，對
    原告已有在先的數項「進步性」、「新穎性」、「實用性」
    的證據顯示為系爭案皆無，被告審查委員對此視若無睹，令
    人意外與不滿。
２、本件被呈請撤銷暫准專利之系爭案之抄襲事證：
    引證一：乙外衣其內部裝置乙氣囊衣，在引證一的第 7圖及
    第 5圖所示，當氣囊膨漲時，其頸部及身體各重要部位，有
    氣囊結構裝置，參見附件一、二、三及「市場銷售型錄」或
    VCD介紹片。
    引證二：在引證二的圖1、圖2、圖7， 其氣囊不但裝置胸部
    、環頸部位、腰部及背部等身體各重要部位，而系爭案之申
    請專利範圍４，其內容為「依申請專利範圍第一項所述之氣
    囊衣結構改良（一）其係可更進一步，將該氣囊上頸部處增
３、本項發明創作為「安全保護產品」，原告所舉證之發明為具
    有防止及不慎抽出誤爆之兩段防誤爆的保險裝置，請查引證
    一專利範圍５及創作說明(4)，此保險裝置為系爭案所沒有，
    又在引證三，圖6之防止誤觸發裝置，請看圖6之88、89可斷
    線及35、36斷插梢等之數段防誤爆的安全保險裝置，是系爭
    案所沒有，有其與已有的發明創作之證據–在產品行使動作
    時，對人體生命安全具關鍵性影響，明顯證明系爭案不但不
    具進步性，更不具安全性，證據確確呈現眼前，而審查委員
    竟可視而不見？掩蓋不予審查，實有失公允，已經違反行政
    中立，單方面偏袒的錯誤，請主持公道。
４、引證一之創作說明2、3、4、5所提示之撞針刺穿鋼瓶後藉由
    彈簧之彈力及高壓氣瓶之壓力，將撞針彈回，使之快速充氣
    ；又引證二所提出的說明及圖6， 是為撞針刺穿鋼瓶後，藉
    由彈簧之彈力及高壓氣瓶之壓力，將撞針彈回使之快速充氣
    。而審查委員又將原告所提之事證視而不見，實難令人信服
    。引證三所揭示圖 1，鋼索環一連接線組，一鋼球，一撞針
    ，一彈簧，一洩氣座，一鋼瓶，一氣囊所組成，也是撞針穿
    鋼瓶後，藉由彈簧之彈力及高壓氣瓶之壓力，將撞針彈回，
    使之充氣。原告所提之事證及以公開網頁，可輕易上網從公
    開網頁下載之資料更可證明系爭案的抄襲程度。而審查委員
    竟以所附資料非正本，而置之不理，對世界通行的網路宣示
    其產品過程的認定，這叫做電子型錄，審查委員竟違背世界
    潮流，硬是不肯承認已有的事實，行政的明顯不中立，令人
    匪夷所思。
５、再者系爭案，在其產品執行動作上會產生多重危險性及困難
    性，系爭案之第 3圖：其撞針運行方面為靠鋼珠從90度之直
    角方向來壓迫撞針，其撞針之斜面部受到從90度方向來的壓
    迫，將會使撞針順勢壓住氣槽內壁，導致無法推動撞針，若
    再施以更大的拉力，撞針斜面直徑 2至3m/m，勢必被拉斷。
    拉平或拉彎斜面，致使撞針無法刺破鋼瓶，非但不具實用性
    ，又可能危及使用者生命安全，萬萬不可草率以口頭強辯！
    原告可正式提供已行銷國際市場多年之實品以供證明。審查
    委員不但不具中立性，又自行為系爭案提出不當且不負責任
    的辯詞，辯稱「在氣槽內和撞針填加潤滑油即可」，不知，
    潤滑油在極低溫（歐美零下20～40度）至亞熱帶極高溫間，
    很快產生乾化或硬化是眾所皆知，又氣槽內並非密閉而是與
    氣囊袋相通，萬一乾化或硬化導致機車騎士發生意外時，產
    品本身無法正常動作，拿使用者的生命開玩笑，這種不具實
    用性且有問題之產品。若在歐美先進國家發生上述狀況，豈
    不被告到破產，更使「台灣產品」的形象嚴重受損，貽笑國
    際，原告的研發團隊，早在五年前便將本產品外銷至德國法
    國等寒帶國家，對於零下℃至℃潤滑油硬化是必然的現
    象。
６、(1)、系爭案所申請：氣囊衣結構改良之專利範圍用途係完全
        與原告所提之專利範圍用途相同。
    、使用在機車騎士安全氣囊衣及水上救生衣。
    、同樣使用鋼環，一連接繩組，一鋼珠，一撞針，一彈簧
        ，一洩氣座，一鋼瓶，一氣囊，鋼環用途同為一圈狀讓
        連接繩可扣住。
    (2)、系爭案之專利利用鋼珠之最大頂點來推動撞針與引證二
        圖 6之81項利用拉柄之最大頂點來推動撞針是完全相同
        之設計。
    (3)、系爭案之專利，在撞針另一側裝置彈簧來固定撞針於洩
        氣座內；此項完全與原告所提之專利中撞針另一側裝置
        彈簧來固定撞針相同（見引證二圖6之51項）。
    (4)、系爭案之專利，也使用洩氣座來貫穿氣囊衣之氣孔，以
        達空氣進入氣囊，其設計與用途又與原告所提之專利設
        計、用途完全相同（見引證二圖6之3、31、32項）。
    (5)、系爭案之專利，使用鋼瓶及洩氣片以達充氣及氣體止漏
        ，又與原告所提之專利使用鋼瓶及止洩環之設計及用途
        完全相同（見引證二圖6之87項）。
７、系爭案之申請專利範圍清楚可辨，其進步性、新穎性、實用
    性顯然不及引證一、二、三所述，其技術特徵又早被引證一
    、二、三申請在先，不符專利法第97條規定：「稱新型者，
    謂對物品之形狀構造裝置之創作或改長」及第98條第1項第1
    款、同條第 2項之規定：「申請前已見於刊物或公開使用者
    」，系爭案已明顯違反上述專利法之規定。
８、由上述各項專利範圍比較可知系爭案之專利，即沒有新穎性
    ，也沒有進步性，更不具實用性，並完全抄襲原告引證一、
    二、三專利範圍，不知為何被告之審查委員完全視而不見。
    在各項專利範圍相對照之下，非常明顯的，系爭案之專利為
    完全抄襲，原告引證一、二、三之專利的設計與用途，在此
    提出嚴正抗議，並質疑被告之審查委員之專業性與公正性。
９、以上所有陳述及證據，足以證明原處分局部之審查確有不合
    情理之情事，爰請判決如原告訴之聲明。
二、被告陳述：
１、行政訴訟理由：系爭案申請專利範圍第四項「環頸氣囊」已
    為引證一圖5、7、引證二圖 1、2、7、引證三環頸氣囊顯示
    圖所揭露，引證三為　　公開網頁，審定書不應以「未附正
    本資料」為由核駁；系爭案並無引證一防止及不慎抽出之兩
    段防誤爆的保險裝置、引證二防止誤觸發之數段防誤爆安全
    保險裝置，系爭案不具進步性；引證一、二、三揭示撞針刺
    穿鋼瓶後，藉由彈簧之彈力及高壓氣瓶之壓力，將撞針彈回
    ，使之快速充氣等可證明系爭案之抄襲程度。查專利法第97
    條「稱新型者謂對物品之形狀、構造或裝置之創作或改良」
    ，用途或技術原理相同，並無礙新型之可專利性；引證三公
    開網頁2頁、保證書郵寄4頁、操作說明書28頁、使用參考圖
    4頁，標示有 (A)、(B)、(C)、(D)、(E)圖式1頁、及折疊之
    EGGPARKA參考圖 1張等，為多筆資料組合而成，並無法得知
    其彼此間確切之關聯性，且引證三僅為產品之外觀圖示，無
    法得知其確切結構以與系爭案構造相比對，故引證三不具證
    據力；又引證一、二並未揭露系爭案鋼索環(1)、連接繩組(2)
    、鋼球(3)、撞針(4)、洩氣座(5)及與洩氣座(5)一體成型之洩氣
    片(6)等整體結構及作動之技術手段，引證一、二難謂系爭案
    不具新穎性，系爭案並無法由引證一、二輕易組合而成，系
    爭案撞針刺穿鋼瓶後，藉由彈簧之彈力及高壓氣體之壓力，
    將撞針彈回，使充氣更加快速，具進步性；另系爭案鋼球(3)
    係於連接繩組(2)之一端，且撞針(4)受彈簧(41)抵頂，鋼球須
    相當力量始能脫出鋼球槽，並不會因不慎拉扯就脫出鋼球槽
    。
２、行政訴訟理由：系爭案圖 3撞針(4)之斜面部受到鋼球90度直
    角方向來的壓迫，將會使撞針順勢壓住氣槽內壁，無法推動
    撞針，若施以更大拉力，撞針勢必彎曲拉斷，無法刺破鋼瓶
    ，且在氣槽內和撞針填加潤滑油，潤滑油在極低溫或極高溫
    間，很快會產生乾化或硬化之情事，系爭案不具產業上利用
    性。查系爭案圖 3鋼球向下拉動時會使撞針產生一水平向右
    之分力，在適當之潤滑下並無壓住氣道內壁之情事，系爭案
    圖1之1、圖 3撞針(4)在與鋼球(3)接觸處直徑較大（適當），
    並無彎曲拉斷之情事；又潤滑油廣泛用於各種機件間之潤滑
    ，在歐美，亞熱帶選用適當性質（如礙固點、碳化等）之潤
    滑油，在正常狀態下並無乾化、硬化之情事，系爭案鋼球下
    拉、撞針另端可順利刺破鋼瓶，具產業上利用性。
３、綜上所述，被告之原處分並無違法，爰請判決如被告答辯之
    聲明。
三、參加人陳述：
    參加人未於言詞辯論期日到場，亦未提出書狀，作何聲明、
    陳述。
    理  由
一、按凡對物品之形狀、構造或裝置之創作或改良，而可供產業
    上利用者，得依法申請取得新型專利，為專利法第97條暨第
    98條第 1項所規定。而公告中之新型，任何人認有違反專利
    法第97條至第99條規定者，依法得自公告之日起三個月內，
    備具異議書，附具證明文件，向專利專責機關提起異議。從
    而，系爭案有無違反專利法情事而應不予專利，依法應由異
    議人附具證據證明之，倘其證據不足以證明系爭案有違專利
    法之規定，自應為異議不成立之處分。
二、本件系爭第00000000號「氣囊衣結構改良（一）」新型專利
    案，依其91年2月8日申請專利範圍修正本所載，係由一鋼索
    環、一連接繩組、一鋼球、一撞針、一彈簧、一洩氣座、一
    鋼瓶、一氣囊所組合而成，其特徵在於：該鋼索環係套設於
    該連接繩組末端之扣勾，並於該扣勾後端連設一圈狀繩體，
    且該圈狀繩體之另一端係連設一拉繩，該拉繩一端連接固設
    有一鋼球，該鋼球可置設於一洩氣座之鋼球導槽內，以導正
    該鋼球之運動軌跡，並於該鋼球裝設後，以一撞針頂端之滑
    斜面將該鋼球固定於撞針之一側，且該撞針一側係套設有一
    彈簧，藉由該彈簧之彈力，使該撞針及鋼球固定於該洩氣座
    內部中，並於該洩氣座之入氣孔中，設有一與該洩氣座一體
    成形之洩氣片，並該鋼瓶利用前端之螺紋螺旋固定於入氣孔
    中，另將該洩氣座之出氣孔與該氣囊之接孔相互螺合固定者
    。原告所舉異議附件二為88年2月5日申請，89年4月1日審定
    公告之第00000000號「機車騎士安全氣囊」新型專利案（即
    引證一）；異議附件三為西元2001年3月5日公開之泰國第00
    00000000號「騎士護身氣囊」專利案（即引證二）；異議附
    件四包括日本氣囊衣產品之公開網頁、保證書、操作說明書
    、使用狀態參考圖及EGGPARKA產品簡介影本（即引證三）。
    被告係以，引證三之公開網頁An Airbag for Motorbikes之
    註冊刊登日期為西元2000年7月1日，其保證書郵寄有效日期
    為西元2000年7月10日以前，而-操作說明書第21
    頁至第22頁之鋼瓶再生作業圖 1至圖10，其使用參考圖有著
    用狀態、展開狀態前視、側視及後視圖及末頁有圖(A)、(B)
    、(C)、(D)、(E) 等，惟引證三為影本，不符修正前專利法
    施行細則第28條規定，雖經函請原告補送正本，惟未據辦理
    ，故無法證明其使用參考圖中之圖 (A)、(B)、(C)、(D)、(
    E)和前四頁具有關聯性，而其公開網頁、保證書並未揭露其
    結構特徵，操作說明書、使用參考圖及產品簡介亦僅為產品
    之外觀圖式，無法得知其確切結構，均無從與系爭案之構造
    比對，故引證三不具證據力。又引證一外衣其內裝置一氣囊
    袋，該氣囊袋表面具有一貫穿內部之塞孔，供套接一尾端露
    出於氣囊袋表面之管件，該管件，其內部設置一撞針及壓縮
    彈簧，尾端設有一穿孔，頭端設有一螺孔供鎖設一壓縮氣瓶
    ，側邊表面設有貫設內部之氣孔；該撞針，係穿樞於壓縮彈
    簧中央，且壓縮該壓縮彈簧使撞針尾端自管件尾端之穿孔伸
    出，並藉一插梢插設於尾端預設之插銷孔形成固定；塞孔外
    表設有一圈止洩環，氣囊連同頸部氣囊也會同時膨脹，插銷
    末端至少具有兩段之扣部，可避免不慎抽出者；而引證二係
    由一接頭導通氣囊內部，該接頭裝設上通氣閥，通氣閥一端
    旋接一壓縮氣瓶，內部活設一朝向壓縮氣瓶之撞針，另端裝
三、原告於本件行政訴訟中訴稱，系爭案申請專利範圍第四項「
    環頸氣囊」已為引證一圖5、7、引證二圖 1、2、7、引證三
    環頸氣囊顯示圖所揭露，引證三為公開網頁，審定書不應以
    「未附正本資料」為由核駁；系爭案並無引證一防止及不慎
    抽出之兩段防誤爆的保險裝置、引證二防止誤觸發之數段防
    誤爆安全保險裝置，系爭案不具進步性；引證一、二、三揭
    示撞針刺穿鋼瓶後，藉由彈簧之彈力及高壓氣瓶之壓力，將
    撞針彈回，使之快速充氣等可證明系爭案之抄襲程度。系爭
    案圖 3撞針(4)之斜面部受到鋼球90度直角方向來的壓迫，將
    會使撞針順勢壓住氣槽內壁，無法推動撞針，若施以更大拉
    力，撞針勢必彎曲拉斷，無法刺破鋼瓶，且在氣槽內和撞針
    填加潤滑油，潤滑油在極低溫或極高溫間，很快會產生乾化
    或硬化之情事，系爭案不具產業上利用性云云。惟查：
１、專利法第97條「稱新型者謂對物品之形狀、構造或裝置之創
    作或改良」，用途或技術原理相同，並無礙新型之可專利性
    ，合先敘明。
２、引證三據原告異議申請書所稱係日本氣囊衣產品，包括(1)公
    開網頁2頁、(2)保證書郵寄4頁、(3)操作說明書28頁、(4)使用
    參考圖4頁，標示有 (A)、(B)、(C)、(D)、(E)圖式1頁、及
    (5)折疊之EGGPARKA參考圖 1張。查上開資料中之(2)、(3)、(4)
    、(5)均為影本，因此不能確認證據資料(2)保證書各頁間具有
    關聯性，因此無從將證據資料(2)之後 3頁與證據資料(3)、(4)
    、(5)相互勾稽，是被告函請原告補送正本供核，即有其必要
    性，惟原告未據辦理；且該等證據資料(1)至(5)中所揭示產品
    名稱尚有EGGPARKA（(1)、(5)）與EGGPARCA（(2)、(4)）之不同
    ，自難將該等證據資料(1)、(2)與證據資料(3)、(4)、(5)相互勾
    稽，證明證據資料(3)、(4)、(5)之公開日期早於系爭案之申請
    日，故引證三中之證據資料(3)、(4)、(5)實不具證據能力；而
    引證三之證據資料(1)、(2)僅有外觀圖式，亦無法與系爭案作
    構造比對，不足以證明系爭案不具新穎性及進步性。
３、引證一、二並未揭露系爭案鋼索環(1)、連接繩組(2)、鋼球(3)
    、撞針(4)、洩氣座(5)及與洩氣座(5)一體成型之洩氣片(6)等整
    體結構及作動之技術手段，是引證一、二不足以證明系爭案
    不具新穎性；又系爭案並無法由引證一、二輕易組合而成，
    且系爭案撞針刺穿鋼瓶後，藉由彈簧之彈力及高壓氣體之壓
    力，將撞針彈回，使充氣更加快速，具進步性；另系爭案鋼
    球(3)係於連接繩組(2)之一端，且撞針(4)受彈簧(41)抵頂，鋼
    球須相當力量始能脫出鋼球槽，並不會因不慎拉扯就脫出鋼
    球槽。另系爭案圖 3鋼球向下拉動時會使撞針產生一水平向
    右之分力，在適當之潤滑下並無壓住氣道內壁之情事，且系
    爭案圖1之1、圖 3撞針(4)在與鋼球(3)接觸處直徑較大，並無
    彎曲拉斷之情事；而潤滑油已廣泛用於各種機件間之潤滑，
    在歐美，亞熱帶選用適當性質（如礙固點、碳化等）之潤滑
    油，在正常狀態下並無乾化、硬化之情事，是引證一、二亦
    不足以證明系爭案不具進步性。系爭案鋼球下拉、撞針另端
    可順利刺破鋼瓶，具產業上利用性。
四、綜上所述，原告之陳詞均不可採，而被告認引證一、二及三
    尚難證明系爭案違反專利法第98條第1項第1款及第 2項之規
    定，所為本件「異議不成立」之處分，揆諸首揭規定，洵無
    違誤，訴願決定予以維持，亦無不合。原告徒執前詞，訴請
    撤銷訴願決定及原處分，並無理由，應予駁回。
五、本件事證已臻明確，兩造其餘攻擊防禦方法均與本件判決結
    果不生影響，故不逐一論述，併此敘明。
據上論結，本件原告之訴為無理由，爰依行政訴訟法第98條第3
項前段判決如主文。
中　　華　　民　　國　　94　　年　　 1　　月　　19　　日
                  第四庭審判長法    官 徐瑞晃
                              法    官 李得灶
                              法    官 吳慧娟
右為正本係照原本作成。
如不服本判決，應於送達後二十日內，向本院提出上訴狀並表明
上訴理由，如於本判決宣示後送達前提起上訴者，應於判決送達
後二十日內補提上訴理由書（須按他造人數附繕本）。
中　　華　　民　　國　　94　　年　　 1　　月　　19　　日
　　　　　　　　　　　　　　　書 記 官 劉道文
